臺灣高雄地方法院民事判決　　　　　　　93年度訴字第2789號
原　　　告　龍山寺
法定代理人　吳玉郎
訴訟代理人　薛西全律師
　　　　　　盧兆民律師
被　　　告　甲○
訴訟代理人　乙○○
當事人間請求返還房屋等事件，本院於民國94年11月24日言詞辯
論終結，判決如下：
  主  文
被告應給付原告新台幣參拾陸萬肆仟參佰柒拾捌元，及自民國九
十四年四月十九日起至清償日止，按年息百分之五計算之利息。
原告其餘之訴駁回。
訴訟費用由被告負擔四分之一，餘由原告負擔。
本判決第一項得假執行，但被告以新台幣參拾陸萬肆仟參佰柒拾
捌元為原告供擔保，得免為假執行。
  事實及理由
一、按訴狀送達後，原告不得將原訴變更或追加他訴。但擴張或
    減縮應受判決事項之聲明者，不在此限，民事訴訟法第255
    條第1 項第3 款定有明文。原告起訴請求被告給付新台幣（
    下同）155 萬8 千元及自起訴狀繕本送達翌日起至清償日止
    ，按年息5%計算之利息。起訴狀送達後，於民國94年11月24
    日減縮為請求被告給付1,279,806 元，及自94年4 月19日起
    至清償日止，按年息5%計算之利息，依上開規定，其減縮應
    受判決事項之聲明，應屬合法。
二、原告主張：被告於86年5 月4 日承租伊所有之門牌號碼高雄
    市三民區○○○路385 巷2 號建物（下稱系爭建物），約定
    每月租金新台幣（下同）1 萬4 千元，押租金2 萬8 千元，
    租期至87年5 月4 日止，租期屆滿，被告應即搬遷，將系爭
    建物原狀交還原告，如有遲延，每日應給付違約金200 元（
    下稱系爭租約）。詎被告於租約到期後，繼續占有系爭建物
    ，自88年12月18日至93年12月4 日止，以每月1 萬4 千元計
    算，受有相當於租金之不當得利827,806 元，扣除押租金28
    ,000 元 ，尚有不當得利799,806 元。另被告遲延返還系爭
    建物，依約每日應給付伊200 元違約金，自87年5 月5 日起
    至93年12月4 日止，共2,400 日，合計違約金48萬元，爰依
    不當得利及租賃契約之法律關係起訴。並聲明：(一)被告應給
    付原告1,279,806 元，及自94年4 月19日起至清償日止按年
    息5%計算之利息。(二)願供擔保請准宣告假執行。
三、被告則以：伊於87年3 月間收到原告不續租之通知後，即於
    87年7 月間搬離，並通知原告管理人吳玉郎，故已依約返還
    而未繼續占有系爭建物等語，資為抗辯；並聲明：(一)原告之
    訴駁回。(二)如受不利判決願供擔保，免為假執行。
四、兩造不爭執事項如下：
(一)、原告設有辦事處，有代表人或管理人及獨立財產，為非法人
    團體，有當事人能力，分別有高雄縣政府寺廟登記證、高雄
    縣寺廟登記表、土地登記謄本、土地所有權狀、原告管理委
    員會組織章程、第一商業銀行鳳山分行活期儲蓄存款存摺附
    卷可稽（見本院卷第39至67頁）。
(二)、被告於86年5 月4 日向原告承租系爭建物，每月租金1 萬4
    千元，押金2 萬8 千元，租期至87年5 月4 日止。原告於87
    年3 月5 日發函被告到期不再續租，經被告收受，被告一直
    設籍於系爭建物，經原告於94年3 月30日聲請強制執行取回
    ，有房屋租賃契約書、鳳山中山路郵局第48號存證信函可憑
    （見本院卷第16至21、33頁），並經本院依職權調取本院94
    年度執字第17109 號強制執行卷，核閱無誤，亦有強制執行
    聲請狀、自動履行執行命令、原告94年6 月15日陳報狀附於
    該執行卷可查。
五、原告主張系爭租約到期後，被告繼續占有系爭建物至其94年
    3 月30日聲請強制執行後，始行搬遷，受有相當於租金之不
    當得利，且被告違約未返還租賃物，每日應給付違約金200
    元；被告則抗辯租約到期後即搬離系爭建物並通知原告，自
    無不當得利及違約情事。是依兩造之主張及陳述，本件爭執
    之事項為：(一)被告於租期屆滿是否即交還系爭建物？或繼續
    占有之？占有期間為何？(二)原告請求被告給付不當得利，有
    無理由？金額若干？(三)原告請求被告給付違約金，有無理由
    ？茲分述之：
(一)、被告於租期屆滿後是否即交還系爭建物？或繼續占有之？占
    有期間為何？
  1.按有交付不動產義務之債務人，於債權人遲延後，得拋棄其
    占有。前項拋棄，應預先通知債權人，但不能通知者，不在
    此限，民法第241 條第1 項定有明文。是依上開規定，債務
    人須於債權人受領遲延，並經通知債權人後，始得拋棄不動
    產之占有，否則仍不得免除交付之責，在未為交付前，該不
    動產自仍屬債務人占有中。被告抗辯租期屆滿後即交還系爭
    建物，且於搬離後不久於系爭建物附近巧遇原告管理人吳玉
    郎告知已搬離，自已完成交還系爭建物之義務云云。惟查，
    被告自認其搬遷時未通知原告（見本院卷第80頁），且系爭
    建物於86年5 月起至87年5 月止，租賃期間每2 個月之用水
    度數介於30至40度間，87年7 月起至88年11月止，用水度數
    介於30幾度至60幾度間，89年1 月起至91年11月止，用水度
    數介於10度至50幾度間，92年1 月起至94年3 月止，用水度
    數介於7 度至30幾度間，上開水費繳至94年3 月。另系爭建
    物之電號之申請用戶為被告，租賃期間之用電度數每2 個月
    介於數百度至一千餘度之間，租期屆滿後至94年2 月止，用
    電度數介於數十度至數百度之間，電費亦繳至94年2 月，顯
    示租賃期間及租期屆滿後均有用水用電之情，且其水電用量
    並無重大差別，有台灣省自來水股份有限公司第七區管理處
    高雄服務所94年7 月8 日台水七高服抄字第0940003484 0號
    函、台灣電力股份有限公司高雄區營業處94年7 月14日高雄
    字第9407－0181號函在卷可稽（見本院卷第190 至196 頁）
    。被告既為用電戶，且自承一直設立戶籍於該地未遷離，是
    原告主張被告迄93年12月4 日止尚占有系爭建物，應堪採取
    。至被告抗辯搬離後遇到吳玉郎，告知已搬離乙節，為原告
    所否認，被告復未能舉證以明之，其上開所辯，不足採信，
    是依上開規定及說明，原告既無遲延受領，則被告交付租賃
    物之義務，尚不得免除，被告即無得拋棄租賃物之占有，故
    系爭建物於原告經強制執行取回前，尚屬被告占有中。
  2.被告又抗辯租期屆滿後即於87年8 月向訴外人黃文彬承租高
    雄市三民區○○○路385 巷18弄3 號建物。91年間購買高雄
    市三民區○○○路38號2 樓建物居住，並未占有系爭建物云
    云，並提出房屋租賃契約書、租金匯款單、土地及建物所有
    權狀、契稅繳款書、房屋及地價稅繳款書等為證（見本院卷
    第93至107 頁、146 至154 頁）。惟被告非高雄市三民區○
    ○○路38號2 樓建物之所有人，其是否於91年間居住該屋，
    尚非無疑。縱被告另於87年間承租高雄市三民區○○○路38
    5 巷18弄3 號建物使用乙情為真，然其於當時並未交還租賃
    物予原告，業經認定如前，是其所提上開證據，尚不得認其
    未占有系爭租賃物。準此，被告於租賃期間屆滿後，並未交
    還系爭建物，而至94年2 月間，仍繼續占有之，堪予認定。
(二)、原告請求被告給付不當得利，有無理由？金額若干？
  1.按無法律上之原因而受利益，致他人受損害者，應返還其利
    益。雖有法律上之原因，而其後已不存在者，亦同，民法第
    179 條定有明文。又按無權占有他人土地，可能獲得相當於
    租金之利益為社會通常之觀念（最高法院61年台上字第1695
    號判例參照）。本件被告未於87年5 月4 日租期屆滿返還租
    賃物，而至94年2 月間仍繼續占有使用等情，業經認定如前
    ，是被告無權占有租賃物受有利益，並致原告受有相當於租
    金之損害，洵堪認定，參諸上開規定及判例意旨，原告請求
    被告返還不當得利，應屬有據。
  2.原告主張其請求自88年12月18日起至93年12月4 日止之不當
    得利，應以系爭租賃物之租金即每月1 萬4 千元為計算基準
    云云。惟按土地法第97條第1 項所定，「城市地方房屋之租
    金，以不超過土地及其建物申報總價額年息百分之十為限」
    ，係屬強制規定，如當事人間約定之租金超過此限制，其超
    過部分無請求權（最高法院43年台上字第392 號判例參照）
    。是依上開判例意旨，計算被告之不當得利數額，自應依土
    地法第97條第1 項標準為之，始為正當，原告此部分之主張
    ，尚屬無據。又按城市地方房屋之租金，以不超過土地及其
    建築物申報總價年息10% 為限，租用基地建築房屋亦準用之
    ，土地法第97條第1 項、第105 條分別定有明文。又基地租
    金之數額，除以基地申報地價為基礎外，尚須斟酌基地之位
    置、工商業繁榮之程度、承租人利用基地之經濟價值及所受
    利益等項，並與鄰地租金相比較，以為決定，並非必達申報
    總地價年息10% 最高額（最高法院68年台上字第3071號判例
    參照）。查系爭租賃物坐落之高雄市○○區○○段五小段82
    2 號土地，占用土地面積為71平方公尺，土地申報地價86年
    7 月每公尺19,762元，89年7 月及93年1 月均為每平方公尺
    19,7 29 元，系爭租賃物88年至93年之課稅現值依序為189,
    900 元、186,400 元、182,800 元、179,300 元、175,800
    元、172,500 元，分別有高雄市政府地政處三民地政事務所
    94年5 月24日高市地民二字第0940004766號函及複丈成果圖
    、94年10月18日高市地民三字第9466號函、高雄市稅捐稽徵
    處三民分處94年7 月28日高市稽三密字第0940036732號函在
    卷可佐（見本院卷第116 、117 、199 、227 頁）。且查系
    爭租賃物無保存登記，興建已逾30年，內部已呈老舊，為兩
    造所不爭執。又位於高雄市○○路、凱歌路口，附近有一小
    型公園、停車場，鄰近有商家，建國路上有公車行駛路線，
    尚非屬高雄市三民區○○○地段等情，業經本院勘驗屬實，
    製有勘驗筆錄及拍攝現場照片在卷可憑（見本院卷第91、92
     、108至115 頁）。審酌上開地理位置、交通情況及發展程
    度等，認原告請求相當於租金之利益，各依當年土地申報地
    價及房屋現值年息5%計算，應屬適當。依此計算被告自88年
    12月18日起至93年12月4 日止之不當得利數額為：(1)88年度
    （即88年12月18日起至88年12月31日止之不當得利金額為2,
    998 元【計算式：（19,762×71＋189,900）×5% ÷12×14
    /31 ＝2,998 ，小數點以下四捨五入，以下同】，(2)89年度
    之不當得利金額為79,417元【計算式：（19,762×71＋186,
    400）×5% ÷2 ＋（19,729×71＋186,400）×5% ÷2 ＝79
    ,417 】 ，(3)90年度之不當得利金額為79,178元【計算式：
    （19 ,729 ×71＋182,800）×5% ＝79,178】，(4)91年度之
    不當得利金額為79,003元【計算式：（19,729×71＋179,30
    0）×5% ＝79,003】，(5)92年度之不當得利金額為78,828元
    【計算式：（19,729×71＋175,800）×5% ＝78,828】，(6)
    93年度之不當得利金額為72,954元【計算式：（19,729×71
    ＋17 2,500）×5%÷12×（11＋4/31）＝72,954】，以上合
    計392,738 元，另原告主張扣除被告之押租金28,000元，故
    被告尚有不當得利364,378 元【計算式：392,738 －28,000
     ＝364,378 】，故原告請求被告於受有上開利益及自94年4
    月18日準備程序翌日起至清償日止，按年息5%計算之利息，
    應可採取，逾此部分之請求，自屬無據。
(三)、原告請求被告給付違約金，有無理由？
  1.按違約金，除當事人另有訂定外，視為因不履行而生損害之
    賠償總額，民法第250 條第2 項前段定有明文。次按，當事
    人所約定之違約金究屬何性質，應依當事人之意思定之，倘
    當事人未約定，則視為以預定債務不履行之損害賠償額為目
    的，此觀民法第250 條第2 項之規定自明，最高法院86年度
    台上字第3397號判決參照。查系爭租約第13條約定：「租期
    屆滿或中途終止租約時，乙方應即搬遷，將租賃物以原狀交
    還甲方，不得有任何要求，如有遲延，每逾限一日，應給付
    甲方新台幣貳佰元之違約金。」，上開約定所定違約金，兩
    造既未訂定為懲罰性之違約金，依前開規定，自應視為因不
    履行而生損害之賠償總額，原告主張上開約定屬懲罰性違約
    金之約定，不足採取。
  2.按約定賠償額預定性之違約金，於債務人有不履行情事發生
    ，債權人固得不待舉證證明其所受損害係因債務不履行所致
    及損害額之多寡，均得按約定之違約金，請求債務人支付。
    惟若債權人就相同之損害得依其他請求權獲得賠償，且已主
    張者，自不得就相同之損害再行請求被告支付違約金，始符
    合賠償額預定性違約金之規範意旨。查原告請求不當得利之
    損害於364,376 元及自94年4 月19日起至清償日止，按年息
    5%計算之利息，為有理由，業經認定如前，而原告自承本件
    除不當得利之損害外，並無其他損害（見本院卷第236 頁）
    ，是依上開說明，原告自不得另向被告請求支付違約金。從
    而原告請求被告給付48萬元違約金，洵屬無據，不應准許。
六、綜上所述，原告依據不當得利之法律關係請求被告給付364,
    378 元，及自94年4 月19日起至清償日止，按年息5% 計 算
    之利息，為有理由，應予准許，逾此部分之請求，為無理由
    ，應予駁回。兩造均陳明願供擔保請准或免為假執行，原告
    勝訴部分，經核均無不合，爰分別酌定相當之擔保金額准許
    之。至敗訴部分，原告其餘假執行之聲請，因訴之駁回而失
    所附麗，應併予駁回。本件事證已臻明確，兩造其餘主張、
    陳述或證據，於判決結果之判斷，均不生影響，爰不一一贅
    述。
七、結論：原告之訴為一部有理由，一部無理由，依民事訴訟法
    第79條、第390 條第2 項、第392 條第2 項，判決如主文。
中　　華　　民　　國　　94　　年　　12　　月　　 8　　日
                  民事第五庭審判長法  官  魏式璧
                                  法  官  吳俊龍
                                  法  官  方錦源
正本係照原本作成。
如不服本判決，應於送達後20日內，向本院提出上訴狀並表明上
訴理由，如於本判決宣示後送達前提起上訴者，應於判決送達後
10日內補提上訴理由書（須附繕本）。
中　　華　　民　　國　　94　　年　　12　　月　　 8　　日
                                  書記官  邱靜銘
